【裁判字號】    96,建,29
【裁判日期】    990706
【裁判案由】    給付工程款
【裁判全文】
臺灣臺南地方法院民事判決                96年度建字第29號
原      告  西嶼營造有限公司
法定代理人  丙○○
訴訟代理人  王伊忱律師
            陳景裕律師
訴訟代理人  丁○○
被      告  東南亞工程股份有限公司
法定代理人  乙○○
訴訟代理人  王成彬律師
上列當事人間請求給付工程款事件，經本院於民國99年7月5日言
詞辯論終結，判決如下：
    主  文
被告應給付原告新台幣壹佰玖拾壹萬柒仟肆佰伍拾壹元，及自民
國97年5月18日起至清償日止，按年息百分之5計算之利息。
原告其餘之訴駁回。
訴訟費用由被告負擔其中十分之三，餘由原告負擔。
本判決原告勝訴部分，於原告以新台幣陸拾肆萬元供擔保後得假
執行，但被告如以新台幣壹佰玖拾壹萬柒仟肆佰伍拾壹元為原告
預供擔保，得免為假執行。
原告其餘假執行之聲請駁回。
    事實及理由
一、原告主張如附件一所示，爰依承攬關係，請求判決：被告應
    給付原告新台幣（下同）6,745,544元（以99年6月24日補充
    辯論意旨狀為準，明細如附件二表列），並願供擔保請准宣
    告假執行。
二、被告不爭執兩造成立承攬契約，惟主張如附件三所示。並聲
    明：駁回原告之訴。如受不利判決，願供擔保請准宣告免為
    假執行。
三、本件工程款糾紛曾經兩造分列爭執事項，並同意囑託台灣省
    土木技師公會鑑定，有該會98年7月20日之鑑定定報告書1份
    在卷足稽，經鑑定後本院偕同兩造整理本件不爭執點確認如
    下：
  (一)原告分別於94年6月30日、同年7月18日、同年8月18日承作
    被告承攬之台南縣省公路局西濱快速公路七股溪側車道景觀
    橋工程其中(1)箱型樑結構部分、(2)逐跨工法鋼模製作部分、
    (3)下部結構剪力鋼箱等工程等3部分，均已完工（見本院(一)
    卷152頁）。其中：
  1.第(1)項工程：
  兩造無爭議結算金額為46,414,497元，原告尚未領取之保留
    款金額為2,739,491元。【該部分原告曾主張其已領43,131,
    409元，即尚未領取之金額為3,283,088元（見本院(三)卷67頁
    ），被告則主張原告已領金額為43,675,006元，未領金額為
    2,739,491元（見本院(三)卷98頁以下），嗣經本院於99年2月
    2日當庭偕同兩造整理不爭執點（包括上開保留款數額）及
    爭執點（鑑定項目），並交付兩造爭點一覽表（見本院(四)卷
    247頁），確認兩造不爭執事項，原告在場均未爭執，已生
    自認效果（民事訴訟法第280條第1項參照），迄至最後言詞
    辯論期日復列載尚未領取之金額為3,283,088元，非2,739,4
    91元，惟為被告所不同意，原告亦未提出相關領款證據供本
    院審核，尚不生撤銷自認之效果，附此敘明）。
  上構鋼模設計費用為15萬元，被告尚未給付（即鑑定項次四
    ）。
  被告於工程中先行扣款金額中，被告同意返還231,504元（
    即鑑定項次五）。
  修改被告因測量錯誤之邊模鋼筋所生費用36,250元，被告同
    意給付（即鑑定項次九）。
  鑑定項次八、LSC3-1及LSC3-2階段路權外場地無法提供所增
    加施工成本非由被告負擔（該部分原告不得向被告請求）。
  2.第(2)項工程：被告尚未給付金額為1,017,304元。
  3.第(3)項工程：被告尚未給付金額為248,698元。
四、本件兩造之爭執事項業經送請台灣省土木技師公會鑑定，已
    如前述，茲就兩造爭執事項及本院得心證理由，分述如下：
甲、原告請求被告給付部分：
  (一)免拆金屬模板數量不足部分：
  1.原告主張：(1)兩造間「箱型樑結構部分工程」合約約定於錨
    頭、施工縫及頂板側模施作免拆金屬模板，其單價為每平方
    公尺350元。而原告實際施作免拆金屬模板數量共636.442㎡
    ，既為被告所是認，依合約自應依此數量及單價計付免拆金
    屬模板工程款予原告。(2)被告雖與業主約定頂板側模之免拆
    金屬模板不計價，然兩造間合約既無不計價之約定，被告自
    不得執與他人之合約扣減原告實際確有施作之免拆金屬模板
    工程款。(3)以兩造間合約明細表「甲-27場鑄箱型樑鋼模製
    作及裝拆」單價為每㎡250元(不含材料，材料由被告提供)
    、「甲-49免拆金屬網模板」單價每㎡350元(含材料、材料
    由原告提供)，縱依鑑定意見在數量不重覆計算之前提下，
    其單價價差部分(636.44-252.85)×350-362.85×250=43,54
    4元，亦應給付予原告，始為合理。(4)兩造合約就頂板側模
    本即約定施作免拆金屬模板，並非原告為節省人工及趕工才
    施作免拆金屬模板，且二者之差價主要在材料(「甲-27場鑄
    箱型樑鋼模製作及裝拆」係不含材料，材料由被告提供，而
    「甲-49免拆金屬網模板」係含材料，材料由原告提供)，而
    非人工，鑑定意見認為不得要求以350元/㎡計價，顯不合理
    ，不足採信。(5)原告確有施作免拆金屬模板數量達636.442
    ㎡，兩造並無爭議，所爭執者乃單價應以每㎡350元或250元
    計價。因此，數量既無爭執，被告引用兩造合約一般條款第
    4條規定主張應依每㎡250元計價，即無可採。又頂板側模使
    用木模，施工時會遭鋼筋穿透，木模無法回收，耗損極大，
    工料成本不會比使用免拆金屬模板低，被告主張原告係為節
    省工資才自行使用免拆金屬模板云云，並非事實。況且，原
    告含頂板側模施作免拆金屬模板，業經被告估驗十餘次，均
    無異議估驗付款，更足證被告亦承認兩造合約約定頂板側模
    係施作免拆金屬模板等語（見本院(五)卷150頁）。
  2.被告主張：(1)依兩造合約一般條款第4條規定：「結算數量
    若有爭執，以甲方(被告)與業主之結算數量為準。」而本件
    被告依照與業主相對應工程項目之結算數量給付原告，乃依
    約履行，故被告所為，並未違背契約規定）。(2)箱型樑翼版
    側模原應使用木模(以鋼模計價)，原告為省工省時等效益採
    用免拆金屬模板，當然應自負材料費用(免拆金屬模板材料)
    。故此部分之計價僅可依一般慣例給付鋼模施工單價，而不
    得要求以免拆金屬模板項目計價，或請求補償免拆金屬模板
    之材料費用等語（見本院(五)卷3頁）。
  3.本院認：
  (1)依兩造所簽訂之「西濱快速公路WH77-3標七股溪側車道景觀
    橋新建工程-箱型樑結構部分工程」合約一般條款第3條定義
    解釋第(四)款規定：「乙方對本合約文件，交通部公路總局工
    程施工說明書，西濱快速公路WH77-3標七股溪側車道景觀橋
    新建工程設計圖及補充施工說明書等相關文件，於簽約前均
    已完全明瞭接受。」（見本院卷(一)29頁），則本件既屬承攬
    契約，著重於以工作之完成為目的，而原告於簽訂系爭契約
    前，對於系爭工程之工作項目、材料數量及完工日期應已事
    先以工程慣例詳細計算成本考量，始決定簽立本件契約，且
    一般橋梁工程施工習慣，橋面頂版側模皆為鋼模或木模，並
    無使用免拆金屬模板之必要，此亦有台灣省土木技師工會98
    年11月5日98省土技字第5953號函在卷可稽，並經鑑定人甲
    ○○○○○○結證稱：我從事土木業以來，第一次看過橋版
    側模是用免拆金屬模板等語（見本院(五)卷250頁），原告承
    包系爭工程之施作，自亦具備相相關工程專業知識，顯見原
    告就本案箱型樑結構部分工程，依一般情狀可預見橋版側模
    使用鋼模或木模即可，尚無使用免拆金屬模板之必要。
  (2)按承攬契約，著重於以工作之完成，承攬人獲得報酬為目的
    ，原告承攬本件工程契約，本即有義務完成系爭箱型樑結構
    部分工程，以獲得報酬。復按一般工程慣例，對於契約風險
    分擔原則，大都以誰有能力控制風險，即應由誰負擔為原則
    ，原告既已事先就本案工程之工作項目、材料數量及完工日
    期詳細計算、評估其成本後，始決定簽立本件契約，顯見雙
    方已合意由原告以低成本之鋼模或木模為箱型樑翼版側模完
    成本案箱型樑結構部分工程，亦即原告同意以低成本之鋼模
    或木模完成本案工程，負擔以此低成本之施工方式而不能完
    成本案工程取得報酬之風險，故原告既已同意使用較低成本
    之鋼模或木模為箱型樑翼版側模，卻使用較高成本之免拆金
    屬模板完成工程，並已獲得契約約定之報酬（契約所訂單價
    350元部分之數量，被告已全部完成計價），尚難認其得再
    額外請求其使用免拆金屬模板之差價費用，否則無非係將其
    部分成本轉嫁由被告負擔，自與契約之風險負擔原則有違。
  (3)兩造既不爭執原告施作免拆除金屬模板總數量為636.44平方
    公尺，其中側模數量為362.85㎡，免拆金屬模版單價350元/
    ㎡，而該項頂板側模362.85㎡皆以鋼模製作及拆裝之數量計
    價，自不能重複計算，扣除該項頂板數量362.85㎡，原告實
    做免拆金屬鋼模板應為273.59㎡（636.444㎡-362.85㎡=273
    .59㎡），被告應給付原告之金額應為7,259元【計算式：（
    實做免拆金屬鋼模板273.59㎡-已計價數量免拆金屬鋼模板
    252.85㎡)×350元=7,259元）】。
  (二)箱型梁場鑄鋼質支撐數量不足部分：
  1.原告主張：(1)兩造間「箱型樑結構部分工程」合約特定條款
    第18條約定：「採購合約明細表中箱型樑場鑄鋼質支撐項目
    之結算，以地面高程實測高度計算，乘以箱型樑水平投影面
    積，為結算之體積」，已明定數量之計算方式，自應依此方
    式計算數量乘以單價計價。(2)本件鑑定人既承認箱型樑包括
    胸牆，且原告施作較寬，則所謂箱型樑水平投影面積，自係
    包括胸牆之箱型樑水平投影面積；而地面高程實測高度，依
    文義自係自地面起算之實測高程。被告主張應扣除胸牆寬度
    及地面起算10公分高度計價，核與兩造契約約定不符等語（
    見本院(五)卷151、152頁）。(3)原告未曾於95年3月21日施工
    協調會同意被告所述之數量計算，該會議記錄結論亦未經原
    告簽名確認，自不足為憑，鑑定意見逕行採為鑑定判斷依據
    ，亦背證據法則，不足採信等語（見本院(五)卷152頁）。
  2.被告主張：(1)鑑定報告結果認被告「高度與寬度」之計算並
    無不合理之處，惟尚有部分數量未計價，被告應給付原告未
    計價金額33,490元(詳：鑑定報告第7頁、第8頁：鑑定判斷
    原告實際完成數量應為160,723.169立方公尺，鑑定誤以為
    目前原告之結算數量為160,329立方公尺，尚應計價394.169
    立方公尺，故被告應給付原告394×85=33,490元)。惟因之
    前被告所結算給原告之結算數量(162,218.429立方公尺、並
    非160, 329立方公尺)業已超出鑑定之數量(160,723.169m3)
    ，因此修正此部分金額，更正為：被告應扣原告127,097元
    【(162,218.429-160,723.169）×85=127,097元】。(2)原告
    另主張『業主設計圖說之箱型樑標準斷面圖包含胸牆(應計
    算支撐架數量)』云云，惟胸牆（寬度）部分之支承架數量
    業主並未計入結算數量內，且業主及監造單位對此部分都有
    正式公文解釋，因此依照契約規定被告並不須計價給原告。
    且鑑定人證陳：箱型樑標準斷面圖包含胸牆，但本件胸牆並
    非原告所施作。原告雖然施作較寬，但這是施工所必須（因
    為要做臨時護欄），此部分不能給付」。(3)原告又主張『原
    告未曾於95.3.21日施工協調會同意被告所述之數量計算』
    乙節，經查該「95.3.21日會議紀錄」部分，因係被告於該
    次會議之後，於95年3月23日以東南亞(景)字第989號函檢送
    會議紀錄給原告，並有原告李德良技師親自簽收該函筆跡為
    憑，原告接獲該函後，並未表示異議。(4)系爭工程契約一般
    條款第3條第(五)款規定：「本合約文件及圖說所稱申請、報
    告、核准、同意、指示及一切類似行為，除另有規定外，均
    須以書面為之，如為爭取時效乙方先以口頭報告時，須於事
    後三日內以書面確認，否則無效」，原告收到會議紀錄函文
    後，並未表示反對會議紀錄內容，且迄未行文表示異議，依
    上述契約條文即表示原告同意該會議紀錄內容。因此原告要
    求此部份之支撐架數量之計價，並無理由，鑑定報告之判斷
    並無錯誤。(5)原告要求箱梁底另加10公分高度計入乙節，惟
    其箱梁底模已計入「場鑄箱型樑鋼模製作及裝拆」項目數量
    中，自不得重複計算等語。
  3.本院認：
  (1)原告主張採購合約明細表中箱型樑場鑄鋼質支撐項目之結算
    ，以地面高程實測高度計算，乘以箱型樑水平投影面積為計
    算方式，惟依被告所提出95年3月21日施工協調會議紀錄第5
    項所載：「箱型梁場鑄鋼質之計算原則(1)場撐寬度以橋面結
    構寬作寬度計算。(2)高度以箱梁底部扣除模板厚及撐材高度
    後之高度計算。」（詳鑑定意見書附件2-4），顯見兩造已
    合意變更箱型樑場鑄鋼質支撐項目之計算方式。又按依習慣
    或依其事件之性質，承諾無須通知者，在相當時期內，有可
    認為承諾之事實時，其契約為成立，民法第161條第1項定有
    明文。此即學說上所謂之意思實現，乃依有可認為承諾之事
    實，推斷有此效果（承諾）意思。意思實現以客觀上有可認
    為承諾之事實存在為要件，有此事實，契約即為成立。而有
    無此事實，應依具體情事決定之（最高法院95年度臺上字第
    969號判決意旨參照）。原告雖辯稱該會議紀錄結論未經原
    告簽名確認云云，惟該會議紀錄既經被告於95年3月23日以
    東南亞景字第989號函送該會議紀錄予原告，並經原告公司
    出席會議之李德良技師簽收該函，此有被告提出之收發影本
    為憑（見本院(五)卷P38），若雙方未達成該會議紀錄之結論
    ，衡諸常情，原告理當立即回復被告表示反對，原告雖辯稱
    其未簽名於該會議紀錄上，惟原告公司技師李德良為具有相
    當專業知識之人，應得以知悉該會議紀錄結論之計算方式影
    響原告得請求之報酬數額甚鉅，何以原告皆未有表示反對之
    意思，顯與常情有違，堪認兩造已合意確認箱型樑場鑄鋼質
    支撐項目之計算方式。
  (2)是鑑定人依前揭原則重新核算原告完成數量，認定原告實際
    完成數量160,723.169立方公尺，扣除被告已給付之部分，
    原告尚應給付原告33,490元，應為可採。
  (三)防震拉條安裝數量及單價不足部分：
  1.原告主張：(1)兩造於上構合約明細第18項約定：「5㎝ψ防
    震拉條，600元/支」（見本院(一)卷40頁），而於下構合約明
    細第8項「防震拉條安裝(含黃油灌入)，2700元/支」（見本
    院(一)卷25頁），且鑑定意見亦認為若含黃油灌入每支單價
    600元確屬偏低，足見合約約定之600元單價確係未含黃油灌
    入。今被告既要求原告含黃油灌入安裝，自應依每支2700元
    計價，始為合理。(2)又被告所舉ST-18設計圖僅表示「內填
    黃油」，即塗抹黃油即可，並未表示「灌滿黃油」，被告要
    求原告改依灌滿黃油安裝，自應負擔含黃油灌入安裝之費用
    ，顯係不當類比，自無足採等語（見本院(五)卷153頁）。
  2.被告主張：(1)鑑定結果判斷原告『以不知需灌黃油為由，而
    欲調高單價，有違合約精神』，且『設計圖ST-18明確標示
    「內填黃油」，原告自不得以未悉有內灌黃油增加機具人力
    等理由，要求另行加價。因此，判斷原告仍應依600元/支單
    價計價、結算數量為80支；除16支已計價外，另被告應給付
    未計價數量(80-16=64支)之金額38,400元(64*600=38,400
    元)。惟因之前被告所結算給原告之結算數量80支已計入結
    算中，自不得再重複計算，因此修正鑑定後之金額為0元（
    本院(五)卷7頁）。(2)被告提出契約內附圖確實載明內灌黃油
    、並蓋有原告公司章(騎縫章)，況該設計圖ST18「防震拉條
    安裝」所標示內填黃油，依ㄧ般共識，即應填滿黃油，本工
    項所標示內填黃油係一般工程術語，即係將防震拉條之周圍
    空隙灌滿，當然亦是應填滿黃油才不會失去功能。(3)含填灌
    黃油600元/支安裝之單價較業主編列424元/支之單價，已超
    出176元/支，超出幅度達41%。在ㄧ次可以施工大數量之情
    形下，設備及人力均可充分有效利用，含填灌黃油600元/支
    之安裝單價並無不合。有關鑑定報告認為填灌黃油600元/支
    安裝單價偏低乙節，恐係鑑定技師未詳細了解本項600元/支
    僅為安裝單價並不包含任何材料，而有所誤解等語（見本院
    (五)卷7至10頁）。
  3.本院認：
  (1)按兩造所簽訂之合約中一般條款第4條定義解釋第(四)項：「
    乙方對本合約文件，交通部公路總局工程施工說明書，西濱
    快速公路WH77-3標七股溪側車道景觀橋新建工程設計圖及補
    充施工說明書等相關文件，於簽約前均已完全明瞭接受。」
    （見本院(一)卷P12），故系爭設計圖ST-18係兩造就系爭工程
    契約所提出之履約文件，則系爭設計圖ST-18自屬兩造間系
    爭工程契約之一部，兩造均應受其拘束。
  (2)就承攬契約而言，工作完成始為目的，而世曦公司原設計圖
    ST-18既已標示「內填黃油」，則系爭工程契約在於以「西
    濱快速公路WH77-3標七股溪側車道景觀橋新建工程-箱型樑
    結構部分工程」之完成為目的，參以鑑定人邱昭雄亦證稱防
    震拉條灌黃油為工程所必要（見本院(五)卷255頁），顯見原
    告必須將5㎝ψ防震拉條內灌黃油，始能完成系爭工程，故
    兩造就系爭契約意思表示之真意應在於系爭5㎝ψ防震拉條
    內灌黃油，原告主張系爭5㎝ψ防震拉條僅須內塗黃油云云
    ，顯非可採。
  (3)原告雖主張防震拉條安裝，含內灌黃油，造價應為2,700元
    ，以600元計算，價格偏低，並提出西濱快速公路WH77-3標
    七股溪側車道景觀橋新建工程設計-南北岸高架橋下部結構
    剪力鋼箱安裝工程之採購合約明細為證，惟系爭工程契約為
    私法上之契約，則兩造於工程契約中所約定使用物品及材料
    之價格，自得本於私法自治及契約自由之原則，自行約定價
    格，況且原告主張內灌黃油防震拉條造價為2700元之南北岸
    高架橋下部結構剪力鋼箱安裝工程與箱型樑結構部分工程係
    不同之合約，兩者自有不同之利益考量，本件兩造既已就5
    ㎝ψ防震拉條，約定每支以600元計算，原告事後即不得再
    以約定價格偏低為由，而欲提高價格。
  (4)參以原告實際完成防震拉條數量為80支，扣除被告已支付工
    程款16支，其餘64支以每支單價600元計算，被告尚應給付
    38,400元，亦為鑑定報告所採認，應屬可信。
  (四)錨頭因灌漿蜂巢處理所增加鋼管支撐架租金是否應由被告負
    擔？（支撐架之數量是否以單跨數量之2.5倍計算）
  1.原告主張：(1)系爭工程採地面支撐逐跨架設工法，其所需支
    撐架之數量為單跨數量之2.5倍，即2.5跨，被告亦不否認為
    趕工要求原告以2.5跨施作。而依此施工法，搭第一跨時須
    搭第二跨來拉，第一跨完成後板模才能再往後移，支撐架才
    能拆卸，而另外半跨就是腳路。因此，前跨若有遲延，支撐
    架無法拆卸，後面進度全受影響。參酌鑑定技師亦認為設計
    圖若果設計2跨半施工，確實應以2.5倍計算損失。因此，鑑
    定意見附件6-2及鑑定七之支承架數量自應按2.5倍調整計價
    始為合理（卷五P156）。(2)又鑑定書附件6-1計價天數之項
    次3-7並非μ.K值試驗問題所致，而係混凝土澆注不良所致
    ，應屬被告責任，自不應扣除其天數。另鑑定書附件6-1項
    次16係因測量問題所致，而鑑定九已認定被告應負擔一半責
    任，自亦不應全部扣除其天數等語（見本院(五)卷156頁）。
  2.被告主張：(1)系爭工程工法乃為依設計圖1次1階段之連續施
    工，支撐架結算亦以施工總面積計算1次；被告與業主結算
    數量即依此方式辦理。(2)業界ㄧ般作法為期工作順利流暢、
    常準備有2.5套之備料，可使本階段施工到某階段時，下ㄧ
    階段部分工作即可配合同時施工。備有2套材料(包含底板材
    料及支撐架)及0.5套施工平台(註：第ㄧ階段約需1.2套、可
    配合使用)，乃施工廠商為掌控進度之權宜措施(提早準備)
    而已，實際上數量並不因此計算2.5倍。(3)下一階段之支撐
    架(及底模模板)只要在上ㄧ階段完成施預力之前完成，即可
    配合工程進度而無延誤。因此，所準備之下一階段之支撐架
    有寬餘的等待時間，一般約有7- 10天時間，以本案LNC6單
    元為例：LNC6-1於94.12.27施預力、95.1.1 -1.3拆架、95.
    1.10-11移至LNC6-3階段、95.1.15開始組模，可見其中寬餘
    的等待時間約有12天，從而本部分備料之支撐架之使用並無
    影響，亦即：錨頭因灌漿蜂巢處理之時段，下一階段施工架
     並不受影響，同樣可繼續施工模板、鋼筋工作。(4)有關鑑
    定書P133『附件6-1、項次3-7』部分，並非單純為混凝土澆
    置不良所致，主要還有施預力的問題，此部分因被告已吸收
    鋼絞線等材料費用，原告亦應自負施工及支承架租金始為合
    理。(5)項次7「T12因錨頭漏漿補灌無收縮砂漿」部分，錨頭
    漏漿係原告僱用木工組立錨頭周邊模板鬆動不牢固之故，完
    全由原告施工不良所造成。是故，「附件6-1、項次3-7」部
    分原告並無理由請求補償等語（見本院(五)卷14至16頁）。
  3.本院認：
  (1)依鑑定人邱昭雄證稱：「這是連續結構，施工時確實要搭超
    過一跨才能施工，但因為我沒有原設計圖，且原告先前並未
    主張此部分，無法判定是否須要2跨半，一般來說，需搭一
    跨半的支撐架，此部分建議函詢公路局或原設計單位。」復
    依台灣世曦工程顧問股份有限公司函稱：依本工程設計圖ST
    -25逐跨架設工法施工程序示意圖所示，鋼質支撐數量應以
    滿足每一施工長度（最大為1.2跨+施工平台）所需為基本需
    求，是否滿足工期之需求仍係由承商自行考慮可輪用設備數
    量、施工方法、人員數量、工作效率、場地狀況等因素，自
    行決定每次鋼質支撐搭設範圍，以符合施工工期之要求，非
    僅由單一因素決定，此有台灣世曦工程顧問股份有限公司99
    年3月31日世曦高辦字第099004611號函附卷可稽（見本院(五)
    卷168頁），故原告尚無以2垮半施工為必要，則本院參酌鑑
    定結果，即若依每立方公尺1元及單跨數量計算，被告給付
    原告之租金數額為108,696元，為兩造所不爭，則被告主張
    其應給付原告該部分工程款為108,696元，堪認可採。
  (五)LNC2-1及LNC2-2錨頭因灌漿蜂巢處理所增加鋼管支撐架租金
    費用：
    本院認：兩造爭執點同上項，則依鑑定結果認被告給付74,5
    64元，核屬可採。
  (六)整地實際板樁不平需補土等所生費用：
  1.原告主張：依鑑定報告第146頁(附件10-1照片所示)，鋼板
    樁置放後與地面高差達20公分，可見並非鋼板樁菱角問題，
    而是整地施工不良問題。本件合約內整地費用既由被告收回
    自辦，且合約中亦訂明鋼板樁由被告提供，施工協調會議中
    亦承認整地不平同意提供砂料供原告補土舖設，卻要求被告
    負擔鋼板樁嚴重變形及地面平整度不足所需增加之成本，實
    與情理有違等語（見本院(五)卷157頁）。
  2.被告主張：(1)被告所施作完成之整地須能符合監造單位所要
    求的支承地面標準，監造單位才會准予原告施作支承架。否
    則業主及監造單位(台灣世曦工程顧問股份有限公司)不會同
    意後續搭設支承架工作。(2)施工期間原告從未提出有鋼板樁
    扭曲、或變形情事，事實上鋼板樁若真有扭曲變形現象，則
    監造單位為安全考量不會允許使用此種材料進場施工。(3)鑑
    定報告亦指出：「鋼板樁有圓角，施工時圓角之縫隙依工程
    慣例自應由乙方(原告)負責處理」。(4)若確有整地不平之事
    ，何以施工期間原告從未口頭或書面告知被告要求改善整平
    事宜？且原告又無法明確提出如上述第5項之整地不平施工
    證明資料，顯見原告之主張無理由等語（見本院(五)卷18至
    19頁）。
  3.本院認：
    原告提出之照片尚難證明該地有不平整之事，況且兩造係約
    定由被告負責整平地面，若確有整地不平之事，何以施工期
    間原告從未口頭或書面告知被告要求改善整平事宜？又被告
    所施作完成之整地須能符合監造單位所要求的支承地面標準
    ，監造單位才會准予原告施作支承架，原告復無法提出證據
    證明其確有代被告整地，參以鑑定人參酌兩造所提資料及照
    片，亦認被告整地尚稱平整，原告於承攬支撐架工作時，依
    工程慣例，支承面需墊平，以均勻承載臨時支撐之所有重量
    ，故其報價應包括墊平所需支出之工資，故原告主張被告應
    負擔此費用，尚不可採。
乙、被告主張抵銷部分：
  (一)借用材料求償部分：
  1.原告主張：(1)依合約規定，此些材料均由被告提供使用，原
    告僅為代工性質，且施工均在被告工地，進出須受被告監督
    管制工地內，除原告外，尚有另外三家包商，且被告自己亦
    參與施工，除鋼筋部分被告要求原告簽領，應由原告就簽領
    之鋼筋負管控責任外，其他材料均由被告控管，原告對於被
    告及其他包商前來取用，無法亦無權制止。因此，除非被告
    明確舉出原告簽領材料之簽領單，否則，對於被告自行控管
    提供同一工地各包商及其自己混用之材料，自難責令原告單
    獨負擔其耗損責任，事理甚明。(2)被告工地內除各包商簽領
    之材料外，其餘材料均由被告管控，亦可由施工期間原告所
    屬木工師傅因剪裁夾板製作一置物桌，遭被告立即於當期原
    告請款時扣款處罰，可見，該等材料確由被告管控，否則，
    被告於包商交還材料時點收扣款即可，豈能於施工中發現
    時及施工後點收時雙重扣款？益見，未經原告簽領之材料，
    確由被告自行管控，至為顯然。(3)被告於原告施工完成離場
    前，要求原告將工作範圍內現存之剩餘材料點交退回被告所
    登載之材料退回數量表，至多僅能證明原告離場前工作範圍
    內現存之剩餘材料數量，並不能用以推翻被告自行管控該等
    材料及允許工地內各包商及被告自行取用該等材料之事實，
    亦不能用以反推原告有簽領該等材料或有管控該等材料之責
    任，其理至明。(4)被告主張原告借用材料未還，自應明確舉
    出原告簽領借用材料之單據為憑。鑑定單位逕行採認被告自
    行制作之統計表，違背證據法則，自無足採。又角材於製作
    調坡塊及端隔樑時，因為高程及預留孔位均不同，耗損甚大
    ，鑑定意見僅提列20%損耗，有違常理。(5)另鋼模於工程結
    束後，多係變賣，鋼模短缺，慣例均以當時廢鐵價格為準，
    鑑定意見未提依據逕以每公斤15元計價，顯非合理。(6)H型
    鋼短少以原合約單價每公斤32元計價更不合理，應以當時市
    場價格為依據，始合理。且該型鋼於施工時確實需要裁剪適
    當尺寸，但短料運用不大，豈能無損耗，鑑定意見亦欠妥適
    等語（見本院(五)卷157至159頁）。
  2.被告主張：(1)鑑定書附件11-1雖為被告自行製作之統計表，
    惟此表係被告依據合約數量、原告提出需求數量及原告歸還
    數量簽收單等資料，所統計計算之表格比較，均有其依據。
    (2)以本工程驗收時，97年3月之鋼鐵價格大漲情況，及同年
    間曾飆漲達18、19元/公斤廢鐵之情形比較，以15元/公斤之
    價格計算實已嫌太低。(3)若以物價指數作為比較，94年6月(
    本合約訂約時)之物價指數為(92.31)、97年3月(本工程驗收
    時)之物價指數為(123.57)，物價指數之漲幅為：(123.57)/
    (92.31)=1.338倍，則本工程驗收時之市價約為訂約時市價
    之1.33倍，故鋼模短缺、鑑定以15元(每公斤)計算，並無不
    合理（卷五P24）。(4)H型鋼係用於底板，可交錯或伸長、並
    不需要裁切，原告所提須裁切情事並非事實。(5)依據系爭契
    約第12第1項及第3項之規定，原告領用或借用(材料、機具
    、設備等)後應負責保管、完工後應交還至被告指定地點，
    如有任何遺失或損壞，應由原告以實物或按時價賠償。因此
    ，原告主張『原告僅使用材料、非保管材料，並不認為我們
    (原告)是借用材料要歸還、現場都是被告在管制的』云云，
    全非事實，亦不符契約規定等語（本院(五)卷23至25頁）。
  3.本院認：依據兩造所簽訂之契約第12條第1項規定：「甲方
    供給材料品名及數量已明列於詳細表內，乙方應負責保管使
    用，如有任何遺失或損壞，應由乙方以實物或按時價賠償，
    完工後應交還至甲方指定場所。」、同條第3項規定：「本
    工程所需一切設備及機具，除合約載明得向甲方借用外，概
    由乙方自備，乙方應負責保管使用所借用之設備及機具，如
    有任何遺失或損壞，應由乙方以實物或按時價賠償，完工後
    應交還至甲方指定場所。」，故被告所供給原告使用之材料
    ，自負有保管使用之責，原告既不爭執其有領用被告所提出
    之鑑定書附件11-1之統計表（鑑定報告第153頁）所載物品
    及領用數量，故其自應就該數量表所領用之物品負有保管之
    責，故原告辯稱其係使用材料，而非保管材料云云，自無足
    採。又系爭條約第12條第1項既已約定原告就被告供給材料
    ，於完工後應交還至甲方指定之場所，顯係已約定原告應就
    其使用後剩餘之材料歸還予被告，故原告辯稱其無須歸還借
    用材料云云，自不可採。參酌鑑定結果認部分材料屬耗材及
    鋼材部分合理價格，認原告應賠償被告之金額為1,769,964
    元，應屬可採。
  (二)原告鋼模製作價差部分：
  1.原告主張：(1)鋼模製作依「逐跨工法鋼模製作」合約約定，
    係以重量計價，並未約定所謂「調整座」，且製作完成亦均
    會同被告人員過磅確認符合合約約定，並經被告工地經理親
    筆計價確認符合合約約定同意付款，故原告鋼模製作，符合
    約定。(2)被告所提圖面，僅係原告提出之初步構想，且鋼模
    設計既約定責任設計，該圖自非確定之設計圖，是經雙方多
    次協商減價，已合意原告在安全無虞下，以最低成本責任設
    計製作，並以實作重量計價。(3)兩造合約若有約定調整座，
    按理應增加調整座之重量及調整座與每一節塊鋼模槽鋼固結
    所需耗材費用，合約既未有此約定，更顯示雙方合約並未約
    定有調整座。縱依鑑定結果認為應有調整座，其調整座經原
    告訪價，每支單價為180元，鑑定意見以每支單價720元計算
    扣減，亦非合理，不足採信等語（本院(五)卷160、161頁）。
  2.被告主張：(1)依據原告與被告所訂之合約WH77-3分字第001
    號(箱型樑結構部分工程)，原告負有設計鋼模責任，並提供
    設計圖為原告與被告所訂合約WH77-3購字第001號(逐跨工法
    鋼模製作工程)製作鋼模之用。該設計圖及計算書業經送審
    ，並經業主及南檢所危評審查合格在案。故其所製作之鋼模
    均須依照該設計圖施作，並非如原告所稱『鋼模示意圖』。
    (2)依據原告與被告所訂之合約WH77-3購字第001號(逐跨工法
    鋼模製作工程)中，雖未明示「鍍鋅鋼管及調整座」，惟設
    計圖中完成圖明確為施作調整座，且原告所提供之完成樣品
    ，亦有調整座及鍍鋅鋼管。(3)有關鋼模之設計製作，雖符合
    功能使用，經會磅合格，同意計價；惟所完成之鋼模與合約
    設計圖並不相符；依據合約精神，變更設計理當辦理變更議
    價手續，方符公平原則。被告曾多次行文要求原告辦理變更
    設計議價(含報價)手續，惟原告並未報價或配合辦理議價手
    續。因此，被告始保留部份設計費用及部份鋼模製作費用（
    見本院(一)卷210、211頁）。(4)關於本契約之計價方式之說明
    ：係以重量計價，但鋼模數量(單孔、雙孔之組數)及鋼材數
    量(各類型鋼之支數)必須足夠。加上調整座之重量、並扣除
    等長之鋼管重量，則為契約約定之鋼模重量。(5)兩造契約正
    本均附調整座設計詳細圖，非被告送檢時所附，原告說法不
    實。(6)差別重量之給付：被告應給付(調整座重量-鋼管重量
    )*數量*單價之金額=(3.66kg/組-1.31kg/組)*1,374組*15元
     =48,434元（卷五P26）。本項次鑑定報告建議：原告應給
    付被告金額為989,280元。扣除調整座重量差異費用48,434
    元，應更正為940,846元。(989,280元- 48,434元=940,846
    元)等語（見本院(五)卷26、27頁）。
  3.本院認：
    依據原告與被告所訂之合約WH77-3購字第001號逐跨工法鋼
    模製作工程中，雖未明示「鍍鋅鋼管及調整座」，惟該施工
    計畫書及施工圖，確設有調整座之設置（詳附件12 -3及12-
    4），故原告本應依該施工圖之設計製作鋼模。惟原告主張
    調整座之重量與鋼管之重量有別，應於計價時應給付差別重
    量，係屬合理要求，亦為鑑定報告所認同，亦即被告應給付
    （調整座重量-鋼管重量）×數量×單價之金額，即原告應
    給付被告金額為989,280元（計算式：單孔為9支×36組×72
    0元＝233,280元及雙孔15支×70組×720元＝756,0 00元，
    合計989,280元。）扣除調整座重量差異費用48,434元(3.6
    6kg/組-1.31kg/組)×1,374組×15元=48,434元，應更正為
    940,846元。(989,280元-48,434元=940,846元)。
  (三)原告施工缺失擱置不處理，被告代僱工改善部分：
  1.原告主張：原告否認之。被告所提證據不足以證明係僱工代
    處理原告應處理之工項等語（本院(五)卷161頁）。
  2.被告抗辯：(1)本項次鑑定報告建議：被告應向原告扣款57,
    395元。(2)因「鑑定報告認為第二小項271,489元，誤為全部
    均重複」而扣除，實則重複部分僅20,900元，250,589元部
    分未重複、不應扣除，茲說明如下：附件13-1扣款明細表
    第2項金額271,489元，確實原告退場後、工程業主驗收前、
    由被告代僱工改善之扣款，均有照片為證。其中第1項次
    95年8月2日至8日及95年8月22日為重複而須予扣除(金額為
    18,050+2,850 =20,900元)，扣除後之金額為250,589元(此
    部份未重複)。因此，本項正確之扣款金額為57,395元(原
    鑑定之金額) +250,589元=307,984元等語。
  3.本院認：
    原告於96年4月9日通知被告將完成辦公房舍拆除後離場，此
    有被告所提出西嶼營造有限公司七股工務所96嶼高字第0960
    409134號函在卷可稽（見本院(五)卷220頁），又被告雖曾函
    請原告修補，原告表示其無力施作，亦有被告所提出之附件
    112（見本院(五)卷221至232頁）、附件113（見本院(五)卷233
    頁）在卷可稽，故被告主張原告退場後迄至工程業主驗收前
    ，由被告代僱工改善等情，應堪採信。而依鑑定結果，該部
    分被告得主張其自行修復之合理金額為57,395元，被告雖主
    張尚應抵銷250,589元，惟已超越鑑定範圍，且為原告所否
    認，尚難採信，是本院認定被告該部分得主張抵銷之金額為
    57,395元。
  (四)被告主張因原告施作箱型梁結構部分逾期，要求賠償金額為
    16,327,669元部分：
  1.原告主張：(1)逾期的因素有二，除了不可抗力的因素外，就
    是被告引起，且蜂巢的部分，我們請求的70天中，至少應該
    要認定合理逾期天數為23天，是原告並無逾期4天的問題（
    本院(四)卷304頁）。(2)鑑定書認可展延工期167天，係僅就開
    工至危險評估核准日及測試μ.K值延宕工期表示意見。但漏
    未斟酌原告主張a.危險評估核准日至被告整地完成交予原告
    施工延宕工期27天；b.預力錨頭灌漿蜂巢處理延宕工期70天
    ；c.強風等惡劣氣候因素影響施工延宕工期65天；d.鋼筋短
    缺影響工期10天。補充鑑定意見就上開漏未斟酌部分，仍拒
    不補充斟酌並說明，顯有瑕疵，自無足採（本院(五)卷161頁
    ）。(3)被告給予之59天展延工期，主要係天氣及業主原因事
    項，而上開漏未斟酌事項而言，就b項預力錨頭灌漿蜂巢處
    理延宕工期事項（此事項鑑定技師亦承認其僅依據被告核定
    結果認定)，係屬被告原因事項，絕不可能包括在前述59天
    範圍，亦不能包括在業主同意給予被告延長工期之範圍，且
    鑑定技師於鑑定五已認定可歸責被告延誤原因者至少23天，
    此部分若予斟酌，展延工期至少4天以上絕無疑義，則原告
    顯無施工逾期，至為顯然（本院(五)卷161頁）。(4)又被告被
    業主逾期罰款最後定案僅逾期9天，被告於98年12月24日陳
    述(四)狀卻謊稱為146天，明顯誇大不實，不足採信等語（
    本院(五)卷162頁）。
  2.被告主張：(1)被告同意鑑定報告之主張：原告逾期4天，被
    告應向原告扣款570,487元，惟逾期罰款應含5％之加值營業
    稅，共計583,313元（本院(五)卷P28）。(2)有關原告主張鑑定
    尚有未審展延日數為『危險評估核准日至整地完成27天、預
    力錨頭處理延宕70天、強風影響65天、鋼筋短缺影響工期10
    天』乙節，鑑定技師業已明確說明『已衡量兩造的主張』所
    作之判斷（本院(五)卷29頁）。(3)被告因逾期9天遭業主罰款
    部分，其情形為：原業主擬處以146天罰款(1億5,178萬2,04
    0 元)，被告提送工程會調解、並力爭因重力式擋土牆用地
    工程業主無法取得，最後，變更位置決定退縮80公分方式施
    作及變更原設計工法合計影響工期137天，結果同意可展延
    137 天、即被罰款9天。與原告施工之箱樑主結構並無關聯
    ；原告施工確實延誤工期112天，因被告後續調解展延得以
    部份舒解、惟仍不足9天至遭罰款。因此，這是兩個不同契
    約執行狀況，而兩者之展延與逾期應依個別契約決定。(4)有
    關鑑定建議『西嶼公司於94年6月30日開工至危險性評估核
    准日為94年10月4日，應可展延工期96天』乙節，並非正確
    ，至多可計算展延56天，方才合理，茲說明如下：系爭工
    程契約(箱型樑結構部分工程：分字第001號合約)施工計畫
    原預定開始施工箱型鋼模施作之(最晚)日期為94年8月15日(
    詳附件106)，及契約特定條款第十條規定：雙孔第ㄧ套鋼模
    應於94年8月15日前送達(詳附件107)。另系爭工程契約(逐
    跨工法鋼模製作：購字第001號合約)特定條款第十條亦同樣
    規定：雙孔第ㄧ套鋼模應於94年8月15日前送達。故系爭
    工程契約(箱型樑結構部分工程)真正開始進行鋼模施作為94
    年8 月15日起，而94年6月30日起至94年8月14日之時間為原
    告動員備料時間(共46天)，包括原告須租地、工地辦公室和
    工人宿舍設置、製作加工材料場地、設備之準備等等，以及
    被告雙孔箱樑(LNC5-1及LNC5-2)整地和原告施作施工架(約6
    天)之時間。因此，此段動員備料時間40天(46天-6天=40天)
    ，與危險評估無關，自不得計入危險評估核准影響天數，而
    應扣除（卷五P30）。綜上所述，鑑定建議因「危險性評
    估影響可展延96天」應扣除40天，方才合理；即更正為可展
    延56天才合理等語。
  3.本院認：
    鑑定意見書就被告給予之59天展延工期，係依照業主核定之
    天數，此有鑑定人邱昭雄之證述可稽（見本院(四)卷304頁）
    ，惟鑑定意見書就鑑定六「錨頭因灌漿蜂巢處理所增加鋼管
    支撐架租金」既已認為非原告之因素展延23天（見鑑定意見
    書附件6-2），顯見鑑定人就原告可展延工期，尚未斟酌此
    部分預力錨頭灌漿蜂巢處理延宕23天，因此有關於預力錨頭
    灌漿蜂巢處理延宕工期部分，應再增加23天計算為宜。因此
    考量上開原告合理延展工期天數應再增加23天，則依原鑑定
    結果所認定逾期4天，則原告尚無施工逾期可言。原告就此
    部分之主張可採。
五、綜上所述，被告應給付之金額包括兩造不爭執之箱型樑工程
    保留款2,739,491元、上構鋼模設計費用15萬元、被告於工
    程中先行扣款金額中被告已同意返還231,504元、修改被告
    因測量錯誤之邊模鋼筋所生費用36,250元、鋼模製作部分未
    付款1,017,304元、下構部分未付款248,698元，及上開甲部
    分各項金額為(1)免拆金屬模板數量不足部分7,259元、(2)箱
    型樑場鑄鋼質支撐33,490元、(3)防震拉條安裝不足部分38,4
    00元、(4)錨頭因灌漿蜂巢處理所增加鋼管支撐架租金費用10
    8,696元、(5)LNC2-1、2-2錨頭因灌漿蜂巢處理所增加鋼管支
    撐架租金費用74,564元，共計4,685,656元，惟被告得主張
    抵銷之數額為(1)原告借用材料短缺費用1,769,964元、(2)鋼
    模製作差價部分940,846元、(3)原告退場後被告雇工改善瑕
    疵費用57,395元，共計2,768,205元，相互扣抵後，原告尚
    得請求被告給付1,917,451元。從而，原告依據承攬關係，
    請求被告給付1,917,451元，及自97年5月18日起至清償日止
    ，按年息百分之5計算之利息，為有理由，應予准許。至原
    告逾越上開範圍之請求，即屬無據，應予駁回。又兩造均陳
    明願供擔保，聲請宣告假執行及免為假執行，經核原告勝訴
    部分均無不合，爰酌定相當擔保金額准許之。至原告敗訴部
    分，其假執行之聲請失所附麗，併予駁回。
四、訴訟費用負擔之依據：民事訴訟法第79條。
中    華    民    國    99    年    7     月    6     日
                  民事第一庭    法      官  蔡雅惠
以上正本係照原本作成。
如對本判決上訴，須於判決送達後20日內向本院提出上訴狀。
如委任律師提起上訴者，應一併繳納上訴審裁判費。
中    華    民    國    99    年    7     月    6     日
                                書記官  詹書瑋

司法院資訊處製作；財團法人民間司法改革基金會備份。
